【裁判字號】    96,上訴,4204
【裁判日期】    970118
【裁判案由】    偽造文書
【裁判全文】
臺灣高等法院刑事判決                96年度上訴字第4204號
上  訴  人  台灣板橋地方法院檢察署檢察官
被      告  丁○○
選任辯護人  趙建和律師
上列上訴人因被告偽造文書案件，不服臺灣板橋地方法院96年度
易字第431號，中華民國96年5月31日第一審判決（起訴案號：臺
灣板橋地方法院檢察署95年度偵緝字第2535號），提起上訴，本
院判決如下：
    主  文
原判決撤銷。
丁○○行使偽造私文書，足以生損害於他人，處有期徒刑陸月，
如易科罰金，以銀元佰元折算壹日，減為有期徒刑月，如易
科罰金，以銀元佰元折算壹日。銘碩公司93年7月22日下午2時
董事會出席董事簽到簿簽名欄內偽造之「丙○○」署押壹枚沒收
。
    事  實
一、丁○○係原址設臺北縣新店市○○路700 巷64號「銘碩工程
    股份有限公司」（下稱銘碩公司）之名義上負責人，實際負
    責人則為陳財福（另案偵查通緝中），因丁○○欲離開公司
    不願再擔任負責人，惟恐股東甲○○不同意其卸任董事長職
    務，明知銘碩公司並未於民國93年7 月22日實際召開股東臨
    時會及新任董事會，竟基於行使偽造私文書之故意，於93年
    7月22日，在銘碩公司位於臺北縣林口鄉太平嶺5鄰72之3 號
    之實際營業處所內，於銘碩公司董事會出席董事簽到簿簽名
    欄內，偽造「丙○○」名義之署押一枚，用以表示丙○○確
    實於當日出席銘碩公司於93年7月22日下午2時之董事會及參
    與當日董事會所為將銘碩公司遷移至臺北縣中和市○○路41
    巷12之1 號，及將公司負責人變更為乙○○（檢察官聲請簡
    易判決書誤載為唐「永」安）等決議之意，偽造完成後，即
    交付陳財福而行使之，致生損害於丙○○本人、公司股東暨
    監察人甲○○。陳財福事後即持上開簽到簿連同其他文件向
    經濟部中部辦公室申請負責人及公司登記地址之變更登記，
    嗣因公司支票紛紛退票，甲○○查覺有疑，經向經濟部中部
    辦公室申請變更事項相關資料後，始查悉上情。
二、案經甲○○訴請台灣板橋地方法院檢察署檢察官偵查起訴。
    理  由
一、訊之被告丁○○固不否認銘碩公司93年7月22日下午2時董事
    會出席董事簽到簿上丙○○之簽名為其所簽署，惟矢口否認
    有上揭犯行，並辯稱：伊開會前有拿授權書予丙○○簽名，
    她有授權伊代理出席董事會及簽署文件，伊並無任何行使偽
    造文書之犯行云云，並提出授權書一紙為證。經查：
  (一)被告確於上揭時、地，在銘碩公司93年7月22日下午2時董事
    會出席董事簽到簿簽名欄內簽署「丙○○」之署名之事實，
    業據其坦承不諱，核與證人甲○○、丙○○於偵查、原審審
    理中證述情節相符，並有銘碩公司董事會出席董事簽到簿影
    本一紙在卷可參（見他字卷第37頁），又被告於本院96年12
    月28日審理中坦承93年7月22日當日股東實際上沒有開會，
    只有書面（見本院96年12月28日審理筆錄第10頁），是銘碩
    公司93年7 月22日當日未有會議召開之事實，被告自無以證
    人丙○○之代理人之身分出席董事會之餘地，且觀諸被告所
    提出之授權書所載「授權人丙○○，因事不能親自到場參加
    銘碩工程股份有限公司董事會，為此提出本授權書，委任丁○○先生為代理人，並代簽署會議的有關文件」非屬概括授
    權，是該授權範圍即具有侷限性，即對於董事會議有關之合
    法文件始有權代為簽署，然如前述，因無董事會之召開，被
    告即未以證人丙○○代理人之身分出席並代為簽署文件，被
    告得否在未有召開董事會之情形下於前開董事會出席董事簽
    到簿為虛偽之填載「丙○○」名義署押之權限，顯非無疑。
  (二)又於董事會出席董事簽到簿簽名所表彰之意乃係代表署名之
    人確有出席及參與該次董事會決議之事實及用意，然被告即
    自承事實上並未有任何董事會之召開，被告即無從為代理權
    之行使，是被告於表彰虛偽事實之前開董事會出席董事簽到
    簿上簽署「丙○○」名義署名乃屬授權外之虛偽事項，被告
    顯無代證人丙○○為上開署名之權限，是被告辯稱其在簽到
    簿上之簽署「丙○○」之署名係經案外人丙○○授權，顯不
    可採。綜此，本件事證明確，犯行堪予認定。
二、按行為後法律有變更者，適用行為時之法律。但行為後之法
    律有利於行為人者，適用最有利於行為人之法律，刑法第2
    條第1項定有明文（刑法第2條係規範行為後法律變更所生新
    舊法律比較適用之準據法，是刑法第2 條本身雖經修正，但
    該條文既屬適用法律之準據法，本身尚無比較新舊法之問題
    ，應逕適用裁判時之刑法第2條規定以決定適用之刑罰法律
    ）。又比較時應就罪刑有關之共犯、未遂犯、想像競合犯、
    牽連犯、連續犯、結合犯，以及累犯加重、自首減輕暨其他
    法定加減（如身分加減）與加減例等一切規定，綜其全部罪
    刑之結果而為比較（最高法院95年第8 次刑事庭會議決議參
    照）。查被告行為後，刑法第41條易科罰金等規定，業於94
    年2月2日修正公布，行為時即修正前刑法第41條第1 項前段
    規定：「犯最重本刑為5 年以下有期徒刑以下之刑之罪，而
    受 6個月以下有期徒刑或拘役之宣告，因身體、教育、職業
    、家庭之關係或其他正當事由，執行顯有困難者，得以1 元
    以上3元以下折算1日，易科罰金」，而被告行為時之易科罰
    金折算標準，依修正前罰金罰鍰提高標準條例第2 條前段（
    現已刪除）規定，就其原定數額提高為100倍折算1日，則被
    告行為時之易科罰金折算標準，應以銀元300元折算1日，經
    折算為新臺幣後，應係以新臺幣900元折算為1日。裁判時即
    修正後刑法第41條第1項前段則規定：「犯最重本刑為5年以
    下有期徒刑以下之刑之罪，而受6 個月以下有期徒刑或拘役
    之宣告者，得以新臺幣1,000元、2,000元或3,000元折算1日
    ，易科罰金」，比較修正前、後之易科罰金折算標準，以行
    為時即修正前之規定，較有利於被告，自應適用行為時即修
    正前之刑法第41條第1項前段之規定。
三、核被告所為係犯刑法第216條、第210條之行使偽造私文書罪
    。又被告偽造「丙○○」名義之署押之行為，為偽造私文書
    之部分行為，以及偽造私文書之低度行為，為其進而為行使
    之高度行為所吸收，均不另論罪。又被告自承其非銘碩公司
    之實際負責人，銘碩公司之登記係案外人陳財福負責，陳財
    福叫我幫丙○○簽等語，且依前開卷附之該次董事會會議紀
    錄所示之決議事項，公司負責人即已變更為乙○○，則後續
    之有關銘碩公司之變更登記事宜被告自無再參與辦理變更登
    記之必要，是被告陳稱都是陳財福在負責等語，應非子虛，
    而堪採信。是被告就陳財福事後如何持前開其偽造之董事會
    出席董事簽到簿，辦理相關公司變更登記事宜，即非其所悉
    ，是就陳財福事後持之向經濟部中部辦公室為公司變更登記
    之行為，難謂有何犯意連絡，行為分擔，自難認其另涉犯有
    刑法第214 條之使公務員登載不實之罪嫌，檢察官公訴意旨
    雖認係被告事後持該偽造之簽到簿辦理公司變更登記，惟如
    前述，有關公司之登記、變更均由陳財福負責，復無證據證
    明被告就此部分與陳財福有犯意連絡，是被告此部分犯罪事
    實即屬不能證明，惟檢察官起訴書認此部分事實不另成立犯
    罪而與前開論罪科刑之部分僅屬一罪之關係（實應有裁判上
    一罪之牽連關係，檢察官起訴書漏未論以刑法第214 條之使
    公務員登載不實罪），本院爰不另為無罪之諭知，併此說明
    。
四、原審調查後，為被告無罪之諭知，固非無見，惟原審未審及
    銘碩公司並未於93年7月22日下午2時許，在銘碩公司內實際
    召開董事會，僅係單純書面作業，被告為前述簽到簿內簽署
    「丙○○」名義之署押，顯已超越案外人丙○○之授權，而
    為虛偽事項之記載，原審遽為被告無罪之判決，顯有未洽，
    檢察官上訴主張為有理由，本院既應將原判決予撤銷改判。
    爰審酌被告之品行、犯罪之動機、手段以及犯罪所造成案外
    人丙○○、告訴人甲○○等人損害非鉅以及犯罪後態度等一
    切情狀，量處有期徒刑6月，並依修正前刑法第41條第1項前
    段之規定諭知易科罰金之折算標準，又中華民國96年罪犯減
    刑條例已於96年7 月16日施行，被告所犯上開之罪，犯罪時
    間係在96年4 月24日以前，悉合於中華民國96年罪犯減刑條
    例減刑之規定，並依該減刑條例第2條第1項第3 款之規定，
    將原宣告之刑期減為2 分之1，即有期徒刑3月，並依修正前
    刑法第41條第1 項前段之規定，諭知易科罰金之折算標準。
    至銘碩公司93年7月22日下午2時董事會出席董事簽到簿簽名
    欄內偽造「丙○○」名義之署押一枚，雖未扣案，無證據證
    明業已滅失，爰依刑法第219 條之規定，不問屬於犯人與否
    ，予以宣告沒收。至該銘碩公司93年7月22日下午2時董事會
    出席董事簽到簿，因行使交付陳財福，並已據此辦理公司變
    更登記，已非被告所有之物，爰不另為沒收之諭知，併此說
    明。
據上論斷，應依刑事訴訟法第369條第1項前段、第364條、第299
條第1項前段，刑法第2條第1項前段、第216條、第210條、第219
條，修正前刑法第41條第1項前段，（刪除前）罰金罰鍰提高標
準條例第2條，中華民國96年罪犯減刑條例第2條第1項第3款、第
7條、第9條，判決如主文。
本案經檢察官陳大偉到庭執行職務。
中    華    民    國    97    年    1     月    18    日
                  刑事第十五庭審判長法  官  吳昭瑩
                                    法  官  李正紀
                                    法  官  李釱任
以上正本證明與原本無異。
如不服本判決，應於收受送達後十日內向本院提出上訴書狀，其
未敘述上訴之理由者並得於提起上訴後十日內向本院補提理由書
（均須按他造當事人之人數附繕本）。
                                    書記官  洪秋帆
中    華    民    國    97    年    1     月    18    日
附錄：本案論罪科刑法條全文
刑法第二百十六條
行使第二百十條至第二百十五條之文書者，依偽造、變造文書或
登載不實事項或使登載不實事項之規定處斷。
刑法第二百十條
偽造、變造私文書，足以生損害於公眾或他人者，處五年以下有
期徒刑。


司法院資訊處製作；財團法人民間司法改革基金會備份。
